---
title: "Proyecto - Pensiones I"
author: 
  - Luis Fernando Amey Apuy - C20470
  - Javier Hernández Navarro - C13674
  - Anthony Mauricio Jiménez Navarro - C24067
  - Gustavo Alberto Amador Fonseca - C20459
date: "`r Sys.Date()`"
output:
  rmdformats::robobook:
    self_contained: true
    highlight: tango
---
# Librerías e importaciones
```{r, warning=FALSE, message=FALSE}
source("cod/setup.R")
source("cod/load_database.R")
```

# Gráficos de CDR
```{r}
source("cod/graficos.R")
```

```{r}
rm(activo,
   afiliados, 
   bar_totals,
   comportamientos,
   cotizantes,
   cotizantes_activos,
   df,
   df_piramide,
   diffs,
   estado_df, 
   fig,
   pensionados,
   poblacion,
   resultado,
   resumen,
   sexo_df,
   submat,
   Altas, 
   Bajas, 
   colores,
   cols_k,
   k,
   n_meses,
   n_periodos, 
   invalidez,
   ultimo_año)
```

# Preparación Balance
## Población general
```{r}
cotizantes <- BD_Cotizantes %>% select(Fec.Nac, Sexo)
names(cotizantes) <- c('fecha_nac', 'sexo')
pensionados <- BD_Pensionados %>% select(FEC_NAC, SEXO)
names(pensionados) <- c('fecha_nac', 'sexo')
pensionados <- pensionados  %>%
  mutate(sexo = ifelse(sexo == "M", 1, 2))
poblacion <- rbind(cotizantes, pensionados) 
poblacion <- poblacion %>% mutate(
  edad = 2024 - year(poblacion$fecha_nac)
)
cuentas <- poblacion %>% count(sexo,edad)
unicos <- cuentas %>% select(sexo, edad)
```

```{r}
pensionados <- pensionados %>% mutate(
  edad = 2024 - year(pensionados$fecha_nac),
  meses = 12 - month(pensionados$fecha_nac)
)
cotizantes <- cotizantes %>% mutate(
  edad = 2024 - year(cotizantes$fecha_nac),
  meses = 12 - month(cotizantes$fecha_nac)
)
cotizaciones <- BD_Cotizantes %>% select(-1,-2,-3)
pensionados <- cbind(pensionados, BD_Pensionados) 
pensionados <- pensionados %>% select(-c(4,8))
pensionados <- pensionados %>% mutate(
  edad = 2024 - year(pensionados$fecha_nac)
)

niveles <- 110.39017/IPC$Nivel[229:588]
```

## Funciones alternas
```{r, message=FALSE}
source("cod/curva_dens.R")
source("cod/curva_salarial.R")
source("cod/funciones_alternas.R")
```

### Curva salarial
```{r}
curv_sal <- curva_salarial$s_x
plot(cumprod(curv_sal))
```

### Propiedades de cotizaciones
```{r}
cotizantes <- cbind(cotizantes, cot_prop())
```

### Curva de densidades de cotizacion
```{r}
curv_dens <- curva_densidad$media
plot(curv_dens)
```

### Obtención de matrices de probabilidad de muerte
```{r}
find_qx <- function(x, sexo, año){
  return(SUPEN[which(SUPEN$sex == sexo & SUPEN$year == año & SUPEN$edad == x),6])
}
año <- 2025
system.time(
all_qx <- list(
  sapply(0:95, function(y) sapply(0:115, function(x) find_qx(x, 1, año+y))),
  sapply(0:95, function(y) sapply(0:115, function(x) find_qx(x, 2, año+y))))
)
```

### Precálculo de las pensiones
```{r}
sal_pen <- function(){
  pensiones <- list()
  for(id in 1:5196){
    x <- cotizantes$edad[id]
    cuota <- cotizantes$cuotas[id]
    sal_prom <- cotizantes$sal_prom[id]
    cuotas_past <- cotizaciones[id,]
    n_cot <- c(0,cumsum(curv_dens[(x-19):96]))+cuota
    salarios <- cumprod(curv_sal[(x-19):96])*sal_prom
    enteros <- round(n_cot - n_cot[1])
    cantidades <- enteros[-1] - enteros[-length(enteros)]
    sal_pen <- rep(0, 115-x)
    sal_pen[1] <- salarios[1]
    cuotas <- unlist(cuotas_past*niveles)
    cuotas <- cuotas[cuotas>10000]
    if(sal_prom == 0){ # supone que ya no va a trabajar?
      pensiones[[id]] <- rep(mean(head(sort(
        cuotas[sum(1 - cuotas < 5e6)/enteros[i+1] > 0.5 | cuotas < 5e6],
        decreasing = T), 300)), 115-x)
      next
    }
    for(i in 1:(114-x)){
      cuotas <- c(cuotas, rep(salarios[i+1], cantidades[i]))
      calc_pen <- cuotas[sum(1 - cuotas < 5e6)/enteros[i+1] > 0.5 | cuotas < 5e6]
      sal_pen[i+1] <- mean(head(sort(calc_pen, decreasing = T), 300))
    }
    porc <- c(0.525,0.51, 0.494, 0.478, 0.462, 0.446, 0.43)
    montos <- c(2,3,4,5,6,8) * 367108.55
    indices <- findInterval(sal_pen, montos) + 1
    sal_pen <- sal_pen * porc[indices]
    pensiones[[id]] <- sal_pen
  }

  return(pensiones)
}
```


```{r}
system.time(pensiones <- sal_pen())
```

### Obtención del interés
```{r}
hoja <- BD_Financiero[[3]]
int_mes <- sapply(1:120, function(x)  (hoja[x+1, 2] - hoja[x,2] - hoja[x,4] + hoja[x,5])/(hoja[x,2] + (hoja[x,4] - hoja[x,5])/2)+1)
int_mes <- unlist(int_mes)
int <- sapply(1:109, function(x) prod(int_mes[x:(11+x)])-1)
plot(int)
lines((0:109)*-0.0003859 + 0.177)
```

```{r}
inf_max <- IPC$Nivel[564]/IPC$Nivel[552] - 1
(int_real <- mean(int) - inf_max)
```

```{r}
rm(BD_Cotizantes,
   BD_Pensionados,
   BD_Financiero,
   poblacion, 
   IPC, 
   cuentas, 
   cot_prop,
   curva_sal,
   curva_dens, 
   SUPEN,
   unicos, 
   find_qx, 
   hoja,
   int, 
   inf_max, 
   int_mes, 
   sal_pen
   )
```

# Primer modelo determinístico
## Función del modelo
```{r}
source("cod/vp_pen_futuras.R")
```

## Cálculo del VP de beneficios de pensiones futuras
```{r}
t <- proc.time()
datos <- vp_pen_futuras(int_real, 0.02)/1e9 
proc.time() - t
```

```{r}
colSums(datos)
```


# Segundo modelo deterministico
## Objetivo
- Poder comparar el primer modelo (había salido mal)
- calcular las pensiones por anualidades de mortalidad para más eficiencia

```{r}
source("cod/anualidades.R")
```

## Precálculo de los qx
```{r}
pc_qx <- function(){
    w <- 115
  difsex <- list()
  for(sex in 1:2){
    tqx <- list()
    for(x in 20:w){
      res <- (w-x)
      qx <- sapply(1:res, function(y) all_qx[[sex]][x+y, y])
      tqx[[x-19]] <- qx
    }
    difsex[[sex]] <- tqx
  }
  return(difsex)
}
```

```{r}
qx <- pc_qx()
```

## Función para leer sumas de columnas de matrices triangulares
```{r}
readt <- function(mat){
  return(sapply(1:ncol(mat), function(x) sum(mat[1:x,x])))
}
```

## Cálculo con pensiones precalculadas
```{r}
source("cod/vp_pen_fut.R")
```

```{r}
t <- proc.time()
datos2 <- vp_pen_fut(int_real, 0.02)
proc.time() - t
```

```{r}
colSums(datos2)/1e9
```

# Modelo estocástico
## Precálculos
### Obteniendo la probabilidad de meses para binomial
```{r}
curva_densidad$media <- curva_densidad$media/12
curva_densidad$std <- curva_densidad$std/12
```

### Valor presente de cotizaciones
```{r}
cotizaciones <- cotizaciones*niveles
```

### Cuotas de los cotizantes
```{r}
cuotas <- list()
for(i in 1:5196){
  cuotas[[i]] <- sapply(27:30, function(x) sum(cotizaciones[i,1:12+(12*(x-1))] > 1e4))
}
```

### Simplificando también la probabilidad de los hijos
```{r}
oqx <- sapply(0:24, function(x)
  sapply(x:24, function(y)
    (all_qx[[1]][y+1,y-x+1] + all_qx[[2]][y+1,y-x+1])/2
    )
  )
```

## Función estocástica
```{r}
rowSums(est)/1e9
```

## Paralelización
```{r}
variables <- c("cotizantes", "cotizaciones", "qx", "all_qix", "int_real", "proy_est", "cot_min_inv", "cuotas", "curva_densidad", "curva_salarial", "oqx", "pensionados")
proy_est_par <- function(n, cores) {
  # Crear un clúster seguro
  cl <- makeCluster(cores) #min(detectCores()/2,
  # Exportar las variables necesarias al clúster
  clusterExport(
    cl,
    varlist = variables,
    envir = environment()
  )
  # Ejecutar la proyección en paralelo
  resultados <- parSapply(cl, 1:n, function(x) {
    proy_est(int_real, 0.02)
  })
  # Detener el clúster después de la ejecución
  stopCluster(cl)
  return(resultados)
}
```

## Guardado de las proyecciones
```{r}
n <- 1000
# system.time(proyecciones <- proy_est_par(n, 4))
# copia <- lapply(1:n, function(x) as.data.frame(proyecciones[,x]))
# write.csv(copia, "res/datos.csv")
```

```{r}
proyecciones <- read.csv("res/datos.csv")
proyecciones <- proyecciones %>% select(-1)
proyecciones <- lapply(1:1000, function(x) proyecciones[,1:10 + 10*(x-1)])
```

## Media estocástica
```{r}
sumas <- sapply(1:n, function(x) colSums(as.data.frame(proyecciones[[x]])))
(media <- sapply(1:10, function(y) mean(sumas[y,]))/1e9)[1:9]
```

## Intervalo de confianza 99% 
```{r}
sapply(1:9, function(y) quantile(sumas[y,],0.99))/1e9
sapply(1:9, function(y) quantile(sumas[y,],0.01))/1e9
```

## Convergencia a 3 cifras
```{r}
sum((media*1000 + colSums(est)/1e9)/1001/media)/10
```

# Cálculo de pensiones actuales, determinístico
```{r}
# IMPORTANTE: ninguna pensión sobrepasa los 2 millones
pensiones_actuales <- function(int, inf){
  v <- (1+inf)/(1+int)
  anual <- (1-v)/(v^(-1/12)-1)
  anmag <- (anual + v^(11/12)) 
  res <- data.frame(Inv = rep(0, 96), Pen = 0, Suc = 0, SEM = 0)
  for(id in 1:365){
    x <- pensionados$edad[id]
    sexo <- pensionados$sexo[id]
    tipo <- pensionados$COD_TIPO_PENSION[id]
    vp_pen <- pensionados$MONTO[id]*anmag
    if(tipo == "Invalidez" | tipo == "Vejez"){ # pension regular

      aqx <- qx[[sexo]][[x-19]]
      tpx <- c(1,cumprod(1-aqx))
      aqx <- c(aqx,1)
      if(tipo == "Invalidez" ){
        res$Inv <- res$Inv + c(tpx*vp_pen,rep(0, 95-(115-x)))
      } else {
        res$Pen <- res$Pen + c(tpx*vp_pen,rep(0, 95-(115-x)))
      }
      # viudez y orfandad

      res$Suc <- res$Suc + c(readt(viu[[3-sexo]][[x-19]]*tpx*aqx)*vp_pen,rep(0, 95-(115-x)))
      if(x < 50){

        res$Suc <- res$Suc + c(readt(orf[[x-19]]*tpx*aqx)*vp_pen,rep(0, 95-(115-x)))        
      }

    } else {
      if(pensionados$COD_PARENTESCO[id] == "H"){
        if(x >= 25){ # ya no más pensión
          next
        }
        res$Suc <- res$Suc + c(cumprod(1-oqx[[x+1]])*vp_pen, rep(0, 96-(25-x)))
      } else {
        res$Suc <- res$Suc + c(cumprod(1-qx[[sexo]][[x-20]])*vp_pen, rep(0, 95-(115-x)))
      }
    }
  }
  res$SEM <- (res$Inv + res$Pen + res$Suc)*anual/(anual+v^(11/12))*0.085
  return(res*v^(1:95))
}
```

```{r}
pen_act <- pensiones_actuales(int_real, 0.02)
```

```{r}
colSums(pen_act)/1e9
```

# Cálculo beneficio devengado, determinístico
Es el mismo código solo que añadiendo n_cot/cuota_ini
```{r}
source("cod/ben_dev.R")
```

```{r}
system.time(ben <- ben_dev(int_real, 0.02))
```

```{r}
rowSums(ben)[1:5]/1e9
```

# Proyecciones demográficas, determinístico
## Cotizantes actuales
```{r}
source("cod/proy_dem.R")
```

```{r}
demo <- proy_dem()
demo <- cbind(Año = 2025:2120, demo)
```

```{r}
fig <- ggplot(demo, aes(x = Año)) + 
  geom_line(aes(y = Act, color = "Activo"), linewidth = 1.2) + 
  geom_line(aes(y = Inact, color = "Inactivo"), linewidth = 1.2) + 
  geom_line(aes(y = Pen, color = "Vejez"), linewidth = 1.2) + 
  geom_line(aes(y = Inv, color = "Invalidez"), linewidth = 1.2) + 
  geom_line(aes(y = Viu, color = "Viudez"), linewidth = 1.2) + 
  geom_line(aes(y = Orf, color = "Orfandad"), linewidth = 1.2) + 
  scale_color_manual(
    name = "Categoría",
    values = c(
      "Activo" = "red",
      "Inactivo" = "gray",
      "Vejez" = "green",
      "Invalidez" = "orange",
      "Viudez" = "purple", 
      "Orfandad" = "navyblue"
    )
  ) +
  theme_minimal() +
  labs(y = "Personas")

fig %>% ggplotly()
# ggsave( "res/demo_cot.pdf", fig, width = 8, height = 5)
```

Recordando que después de 2054 no pueden haber hijos ya que se cumple la edad máxima
Si hoy una persona tiene 21 años (edad mínima del fondo) entonces al 2054 tendrá 50 años,
por lo que su hijo tiene 25 años y ya no recibe pensión
```{r}
fig <- ggplot(demo, aes(x = Año, y = Orf)) + 
  geom_line(color = "navyblue", linewidth = 1.2)+
  theme_minimal() +
  labs(y = "Personas")
fig %>% ggplotly()
# ggsave( "res/orf_cot.pdf", fig, width = 8, height = 5)
```

## Pensionados actuales
```{r}
demo_pen <- pen_dem()
demo_pen <- cbind(Año = 2025:2120, demo_pen)
```

```{r}
fig <- ggplot(demo_pen, aes(x = Año)) + 
  geom_line(aes(y = Pen, color = "Vejez"), linewidth = 1.2) + 
  geom_line(aes(y = Inv, color = "Invalidez"), linewidth = 1.2) + 
  geom_line(aes(y = Viu, color = "Viudez"), linewidth = 1.2) + 
  geom_line(aes(y = Orf, color = "Orfandad"), linewidth = 1.2) + 
  scale_color_manual(
    name = "Categoría",
    values = c(
      "Vejez" = "green",
      "Invalidez" = "orange",
      "Viudez" = "purple", 
      "Orfandad" = "navyblue"
    )
  ) +
  theme_minimal() +
  labs(y = "Personas")
fig %>% ggplotly()
# ggsave( "res/demo_pen.pdf", fig, width = 8, height = 5)
```

# Proyecciones financieras
## Egresos
```{r}
egresos <- data.frame(
  Año = 2025:2120,
  Curso = rowSums(pen_act[,1:3]),
  Futuras = rowSums(datos2[,1:3]),
  SEM = rowSums(data.frame(pen_act$SEM, datos2$SEM))
) %>% mutate(
  Total = Curso + Futuras + SEM
)
write_xlsx(egresos, "res/egresos.xlsx")
```

## Ingresos
```{r}
ingresos <- data.frame(
  Año = 2025:2120,
  Cuotas = datos2$Cuotas,
  Cotizaciones = datos2$Cot,
  Reserva = 0,
  Inversiones = 0,
  Total = 0
)
ingresos$Reserva[1] <- 437031071554.9
ingresos$Inversiones[1] <- (ingresos$Reserva[1] + 
  (ingresos$Cuotas[1] + ingresos$Cotizaciones[1]-egresos$Total[1])/2)*int_real
ingresos$Total[1] <- ingresos$Cuotas[1] + ingresos$Cotizaciones[1] + ingresos$Inversiones[1]
for(i in 2:96){
  ingresos$Reserva[i] <- ingresos$Reserva[i-1] + ingresos$Total[i-1] - egresos$Total[i-1]
  ingresos$Inversiones[i] <- (ingresos$Reserva[i] + 
  (ingresos$Cuotas[i] + ingresos$Cotizaciones[i]-egresos$Total[i])/2)*int_real
  ingresos$Total[i] <- ingresos$Cuotas[i] + ingresos$Cotizaciones[i] + ingresos$Inversiones[i]
}
```

## Reservas
```{r}
reserva <- data.frame(Año = 2025:2120,
                      Salarios = datos2$Cuotas/0.15,
                      Reserva_Inicial = ingresos$Reserva,
                      Ingresos = ingresos$Total,
                      Egresos = egresos$Total,
                      Reserva_final = c(ingresos$Reserva[-1],
  ingresos$Reserva[96] + ingresos$Total[96] - egresos$Total[96])) %>% 
  mutate(
    Tasa_Ingresos = Ingresos/Salarios,
    Tasa_Costos = Egresos/Salarios
  )
ingresos <- ingresos %>% select(-Reserva)
write_xlsx(ingresos, "res/ingresos.xlsx")
write_xlsx(reserva, "res/reserva.xlsx")
```

# Gráficos
## Costo de pensiones
```{r}
costo <- data.frame(
  Año = 2025:2120,
  Inv = rowSums(data.frame(datos2$Inv, pen_act$Inv))/1e6,
  Suc = rowSums(data.frame(datos2$Suc, pen_act$Suc))/1e6,
  Pen = rowSums(data.frame(datos2$Pen, pen_act$Pen))/1e6
)
```

```{r}
fig <- ggplot(costo, aes(x = Año)) + 
  geom_line(aes(y = Pen, color = "Vejez"), linewidth = 1.2) + 
  geom_line(aes(y = Inv, color = "Invalidez"), linewidth = 1.2) + 
  geom_line(aes(y = Suc, color = "Sucesión"), linewidth = 1.2) + 
  scale_color_manual(
    name = "Categoría",
    values = c(
      "Vejez" = "green",
      "Invalidez" = "orange",
      "Sucesión" = "purple"
    )
  ) +
  theme_minimal() +
  labs(y = "Monto")
fig %>% ggplotly()
# ggsave( "res/costo_pen_millones.pdf", fig, width = 8, height = 5)
```

## Ingresos
```{r}
fig <- ggplot(ingresos, aes(x = Año)) + 
  geom_line(aes(y = Cuotas/1e6),color = "darkred", linewidth = 1.2) +
  theme_minimal() +
  labs(y = "Monto")
fig %>% ggplotly()
# ggsave( "res/cuotas_millones.pdf", fig, width = 8, height = 5)
```

```{r}
fig <- ggplot(ingresos, aes(x = Año)) + 
  geom_line(aes(y = Inversiones/1e9), color = "blue", linewidth = 1.2) +
  theme_minimal() +
  labs(y = "Monto")
fig %>% ggplotly()
# ggsave( "res/inversiones_mil_millones.pdf", fig, width = 8, height = 5)
```










